【裁判字號】    89,台非,54
【裁判日期】    890224
【裁判案由】    妨害兵役
【裁判全文】
最高法院刑事判決                                  八十九年度台非字第五四號
    上訴人  最高法院檢察署檢察總長
    被  告  甲○○  男
右上訴人因被告妨害兵役案件，對於台灣高雄地方法院中華民國八十七年七月十五日
第一審確定判決（八十七年度易字第三二八一號，起訴案號：台灣高雄地方法院檢察
署八十七年度偵字第九二五三號），認為違法，提起非常上訴，本院判決如左：
    主  文
原判決關於違背法令部分撤銷。
    理  由
非常上訴理由稱：「按判決不適用法則或適用不當者為違背法令，刑事訴訟法第三百
七十八條定有明文。本件原判決為被告無罪之判決，係以被告並未遷出原居住處所，
且外出謀職已將其電話告知警勤單位，被告無妨害兵役犯意云云為其論據。惟查後備
軍人居住處所遷移，無故不依規定申報者，為妨害兵役，兵役法第四十八條規定甚明
。而居住處所遷移之申報，後備軍人管理規則第四章第十七條至第十九條設有詳盡之
規定。後備軍人居住處所有所異動，自應依照該『規定』申報。縱有不能依各該條規
定申報之情形，亦應依戶籍法第三十一條及該規則第二十條之規定，向暫住地之警察
分駐、派出所為流動人口登記，方屬合法。故凡無故不依各該規定申報其住居所之遷
移者，即屬『不依規定申報』，當然構成妨害兵役治罪條例第十一條第一項第三款之
罪；如因其不依規定申報致使召集令無法送達者，則係犯同條第三項之罪。茲所謂『
無故』係指無法律上之原因或無正當理由者而言。本件被告於八十七年六月二十四日
原審訊問時，自承已七、八年未住高雄市前鎮區○○○路四六七號（見原審卷第二十
頁），其並無無法為戶籍遷移登記之情形，而其外出工作，即應依戶籍法第三十一條
及後備軍人管理規則第二十條規定為流動人口登記之申報，迺竟不依各該規定為申報
，僅將其電話告知派出所警員單位，當然係後備軍人居住處所遷移，無故『不依規定
申報』，觸犯妨害兵役治罪條例第十一條第一項第三款之罪，又因而致使點閱召集令
無法送達，應構成同條第三項之罪。原判決不察，竟以被告無妨害兵役之犯意與行為
為由，為被告無罪之判決，置役政相關法令於不顧，揆諸首開規定，顯屬違法。案經
確定，攸關役政法令之正確適用，爰依刑事訴訟法第四百四十一條、第四百四十三條
提起非常上訴，以資糾正。」
本院按妨害兵役治罪條例第十一條第三項、第一項第三款之後備軍人居住處所遷移無
故不依規定申報，致使召集令無法送達罪，其所謂「不依規定申報」，係指未依戶籍
法規定辦理戶籍異動登記，及依後備軍人管理規則向新居地之役、戶政單位為異動登
記者而言。是後備軍人居住處所遷移，即應依相關規定辦理申報登記，不得僅將其聯
絡之電話號碼留存於原住所地之警察分駐所或派出所，即謂已盡申報之義務。本件被
告甲○○係後備軍人，原住於高雄市前鎮區○○○路四六七號一樓，嗣離去該址，至
外地謀職就業，僅將其聯絡電話告知原設籍地之管區警員，此為原判決所是認之事實
，依此認定，則被告所為顯不符合所謂「依規定申報」之要件。又依卷內資料，證人
即被告原住所地之管區警員陳新泉於原審調查時證稱：因被告留下之電話號碼，撥打
後無人接聽，本件係被告未辦理戶籍遷移登記，才無法送達召集令等語（見原審民國
八十七年七月七日訊問筆錄）。原判決置上開法令之規定及證人陳新泉不利於被告之
證言於不論，遽以被告曾告知管區警員聯絡之電話號碼，即謂被告並無妨害兵役之犯
行，而為無罪之諭知，自有判決不適用法則之違背法令。案經確定，非常上訴意旨執
以指摘，為有理由，惟原判決尚非不利於被告，應由本院僅將其違背法令部分撤銷，
以資糾正。
據上論結，應依刑事訴訟法第四百四十七條第一項第一款前段，判決如主文。
中      華      民      國    八十九    年      二      月    二十四    日
                              最高法院刑事第四庭
                                  審判長法官  黃  劍  青
                                        法官  劉  敬  一
                                        法官  林  增  福
                                        法官  邵  燕  玲
                                        法官  池  啟  明
      右正本證明與原本無異
                                              書  記  官
中      華      民      國    八十九    年      三      月      三      日
                                                                        Ｒ


司法院資訊處製作；財團法人民間司法改革基金會備份。
